【裁判字號】    96,訴,1348
【裁判日期】    970711
【裁判案由】    清償借款
【裁判全文】
臺灣士林地方法院民事判決              96年度訴字第1348號
原      告  乙○○
被      告  甲○○
上列當事人間清償借款事件，本院於民國97年6 月18日言詞辯論
終結，判決如下：
    主  文
被告應給付原告新臺幣拾肆萬壹仟元。
原告其餘之訴駁回。
第一審訴訟費用新臺幣柒仟佰捌拾元，應由被告負擔其中二分
之一即新臺幣仟陸佰玖拾元，其餘二分之一即新臺幣仟陸佰
玖拾元由原告負擔。
本判決第1項得假執行。
    事  實  及  理  由
一、原告起訴主張：
  (一)被告向原告借款新臺幣67萬2 千元，借款明細如下：
    1.92年2 月27日、92年3 月5 日，原告分別交付18萬元、2
      萬元之現金予被告。
    2.被告於92年4 月24日、29日分別向原告借款10萬元、5 萬
      元，以現金交付。
    3.92年3 月31日，被告為支付訴外人趙軒服飾店（下稱趙軒
      服飾）的貨款，向原告借款3 萬元，並請原告直接匯款予
      趙軒服飾。
    4.92年5 月2 日，原告依被告之指示，將9 萬2 千元以匯款
      方式存入原告之夫楊玉龍（下稱楊玉龍）之帳戶。
    （以上4項借款，合稱系爭第1.2.3.4.項借款）
    5.被告於92年1 月23日向原告借款30萬元，惟僅清償10萬元
      ，原告即簽發發票日為92年9 月25日、92年11月25日，面
      額各為10萬元之支票（下稱系爭2 紙支票），預定於票載
      發票日提示兌現，以清償之。惟屆期支票並未兌現，被告
      亦未依約清償（下稱系爭第5.項借款）。
   (三)原告所謂清償之款項，都是為了償還楊玉龍對原告所負之
     債務，並非清償本件請求之系爭第1.2.3.4.5.項借款。爰
     依消費借貸之法律關係，聲明請求判決：被告應給付原告
     67萬2 千元。
二、被告則辯稱：
  (一)被告曾以自己名義向原告借款，累積借款金額為45萬元，並
    非67萬2 千元，且被告已部分清償。且被告所清償者，均係
    被告對原告所負之借款債務，與楊玉龍無關，亦非代楊玉龍
    清償。清償明細如下：
    1.92年1 月18日，以支票兌現方式清償10萬元。
    2.92年1月15日，以現金清償9 萬元。
    3.92年5月1日，以現金清償1萬5千元。
    4.依原告指示，陸續匯款3 萬1 千元至原告之妹林立敏帳戶
      。
  (三)確實有向原告借貸系爭第1.2.3.4.項借款，但否認向原告借
    貸系爭第5.項借款，亦未於92年1 月23日收受借款30萬元。
    系爭2 紙支票並非被告用以另向原告借款20萬元，而係被告
    為清償系爭1.2.3.4.項借款，而以發票日分別為92年2 月28
    日、92年3 月29日、92年4 月29日，金額分別為10萬6 千元
    、10萬4 千元、10萬2 千元（含利息）之支票，交付原告提
    示兌現作為清償之用，惟僅其中發票日為92年2 月28日之支
    票有兌現，被告對原告甚感歉咎，於92年4 月底先給付原告
    現金1 萬5 千元，作為清償利息之用，至本金部分，則以換
    票方式，並經原告體諒無庸再加計利息，由被告取回上開發
    票日為92年3 月29日、92年4 月29日之支票，重新開立系爭
    2 紙支票，資為清償系爭1.2.3.4.項借款債務。且被告經營
    之服飾店於92年6 月就結束營業，被告亦離開臺北，不可能
    於92年9 月25日、92年11月25日再向原告借款20萬元。
三、兩造不爭執之事實：
  (一)被告於本院97年6 月8 日言詞辯論期日自認向原告借款之情
    形如下（本院卷第86頁至第87頁）：
    1.92年2 月27日、3 月5 日，分別自原告收受18萬元、2 萬
      元之現金。
    2.92年5 月2 日原告匯款9 萬2 千元至楊玉龍帳戶，亦係被
      告向原告所借。
    3.92年4 月20日、92年4 月29日，分別自原告收受10萬元、
      5 萬元。
    4.原告代被告支付趙軒服飾貨款3萬元。
  (二)被告於96年2 月1 日、96年3 月13日、96年4 月30日、96年
    5 月29日、96年6 月11日、96年7 月3 日、96年8 月6 日、
    96年9 月17日，分別匯款5 千元、5 千元、3 千元、2 千元
    、3 千元、5 千元、5 千元、3 千元（以上共計3 萬1 千元
    ）予原告之妹妹林立敏。有存款憑條、匯款申請書8 紙附卷
    可稽（本院卷第63頁至第65頁）。
  (三)被告交付其所簽發，發票日為92年1 月18日，金額為10萬元
    之支票予原告，原告於92年1 月18日提示兌現（本院卷第87
    頁）。
四、本件經兩造於本院整理並協議之爭點為：
  (一)被告向原告借款之金額為若干？
  (二)被告已清償之金額為若干？
五、茲析述如下：
  (一)被告向原告借款金額應為47萬2 千元。
    1.系爭第1.2.3.4.項借款部分：
      按當事人主張之事實，經他造於準備書狀內或言詞辯論時
      或在受命法官、受託法官前自認者，無庸舉證，民事訴訟
      法第279 條第1 項定有明文。被告就原告所主張之系爭第
      1.2.3.4.項借款，於本院97年6 月18日言詞辯論期日自認
      在卷（兩造不爭執事實(一)參照），依上開法條規定，應認
      原告該部分之主張為真實。據此計算被告向原告借款金額
      為47萬2 千元（而非被告所稱之45萬元）。
      * 計算式：180,000+20,000+92,000+100,000+50,000+30,
      000= 472,000）。
    2.系爭第5.項借款部分：
      按當事人主張有利於己之事實者，就其事實有舉證之責
        任，民事訴訟法第277 條前段定有明文。是請求履行債
        務之訴，除被告自認原告所主張債權發生原因之事實外
        ，應先由原告就其主張此項事實，負舉證之責任，必須
        證明其為真實後，被告於其抗辯事實，始應負證明之責
        任，此為舉證責任分擔之原則（最高法院43年台上字第
        377 號判例意旨參照），若原告先不能舉證，以證實自
        己主張之事實為真實，則被告就其抗辯事實即令不能舉
        證，或其所舉證據尚有疵累，亦應駁回原告之請求（最
        高法院17年上字第917 號判例意旨參照）。又稱消費借
        貸者，謂當事人一方移轉金錢或其他代替物之所有權於
        他方，而約定他方以種類、品質、數量相同之物返還之
        契約，此亦為民法第474 條第1 項所明定，是主張消費
        借貸關係存在之原告，除被告自認外，應就金錢交付及
        消費借貸契約意思表示合致存在各節舉證證明，始得信
        其主張為真實。
      原告主張系爭第5.項借款係於92年1 月23日以現金交付
        之30萬元借款，被告僅清償其中10萬元，尚餘20萬元未
        清償云云，惟為被告否認，依上開法條及判例說明，原
        告對此自應負舉證責任。經查：原告主張證人尚臺華對
        兩造間之消費借貸關係知之甚詳，聲請訊問之，惟尚臺
        華於本院97年6 月18日言詞辯論期日到庭作證，經詢及
        對兩造間消費借貸關係瞭解之程度及知悉之原因，僅泛
        稱：「原告借錢給被告的事情我知道，因為原告介紹被
        告向我借錢的時候我很擔心被告會不還錢，原告就說他
        有借被告60萬元」、「我知道原告借款給被告是因為原
        告告訴我的」等語（本院卷第85頁）；而對原告如何交
        付借款予被告部分，則先證稱「我不知道」，嗣又稱：
        「我看過二、三次原告拿錢給被告... 我沒有看到現金
        是多少錢，錢有包起來，當著我的面兩造就竊竊私語，
        在講什麼錢的事情，我就知道原告在拿錢給被告，都是
        在被告的店裡，那是好幾年前（91、92年）的事」等語
        ，堪認證人尚臺華無非因原告之告知，及自己對兩造交
        談內容之臆測，即遽以判斷兩造間有消費借貸關係，其
        證詞顯係基於傳聞、猜測而來，已難採為有利原告之證
        據；況尚臺華對兩造間借款金額究為若干、原告是否確
        有交付金錢（包裹內之物品是否確為金錢，尚臺華並未
        親自見聞）、如有交付金錢，其金額究為若干等種種情
        狀，均未親自參與或見聞，對細節亦不明瞭，其證詞尚
        難據以證明兩造間確有系爭第5.項借款契約；且兩造間
        確有系爭1.2.3.4.借款契約之情，既為被告所自認，則
        尚臺華所稱「原告交付包起來的金錢予被告」一事縱可
        採信，自亦可能係為交付系爭1.2.3.4.借款，尚無由證
        明原告確有交付系爭第5.項借款予被告之情。
      且原告就系爭第5.項借款之緣由，於本院97年6 月18日
        言詞辯論期日自承：「被告開了3 張支票要清償，（面
        額）都是10萬元，發票日分別是92年2 月28日、92 年3
        月28日、92年4 月28日，92年2 月28日的這張票有兌現
        ，另2 張沒有兌現，在到期的時候被告請求換票，就換
        了發票日，分別為92年9 月25日及92年11月25日面額各
        10萬元的支票（即系爭2 紙支票）」等語，益足佐證被
        告抗辯：系爭2 紙支票係為換回前所簽發欲用以清償被
        告對原告之借款，惟並未兌現之支票，並非另行向原告
        借款者等語，為可採信。
    3.綜上，原告主張兩造間有系爭第1.2.3.4.項借款之消費借
      貸關係，為有理由；惟其主張兩造間有系爭第5.項借款之
      消費借貸關係，則無足取。應認定被告向原告借款金額為
      47 萬2千元。
  (二)被告已清償之金額為13萬1千元。
    1.被告自認向原告借款47萬2 千元，惟抗辯部分債務業因清
      償而消滅，則被告自應依民事訴訟法第277 條前段規定，
      就清償之事實負舉證之責任（最高法院28年上字第1920號
      判例意旨參照）。
    2.經查：
      被告抗辯伊於92年1 月18日，以支票兌現方式清償10萬
        元之情，為原告所是認（本院卷第87頁），而原告復未
        能舉證證明除系爭47萬2 千元之借款外，對原告另有其
        他借款債權，則被告抗辯已於92年1 月18日，就系爭第
        1.2.3.4.項借款已清償10萬元，應為有據。
      被告辯稱：伊於92年1 月15日以現金清償9 萬元云云，
        惟為原告所否認，被告則無法舉證以實其說，其所辯自
        乏依據。
      被告於92年5 月1 日交付現金1 萬5 千元予原告之情，
        固為兩造所不爭，惟原告主張該1 萬5 千元係上(一)所
        示因被告請求換票（遲延清償）而支付予原告之利息（
        本院卷第87頁），被告亦以書狀自承「92年2 月28日金
        額10萬6 千元支票已兌現，另2 張（即系爭2 紙支票）
        一直沒有兌現，我覺得對原告很不好意思，就在92年4
        月底（與原告主張之92年5 月1 日，時間略有出入，但
        因時日久遠，記憶模糊，當事人對日期的記憶雖有數日
        之誤差，應尚屬合理，附此敘明）面交1 萬5 千元利息
        給原告」、「原告也請我把2 張沒有兌現之支票，重新
        開立成2 張支票，利息不用加了，才會有系爭2 紙支票
        」（本院卷第79頁）等語。應堪認92年5 月1 日清償之
        1 萬5 千元係原告同意被告換票（遲延清償）之利息，
        並非清償系爭第1.2.3.4.項借款債務。
      被告答辯其業依原告指示匯款3 萬1 千元至原告之妹林
        立敏帳戶，以資清償。原告並不否認確有前述匯款之事
        實，惟主張係被告代楊玉龍清償債務，非為清償本件所
        請求之借款債務云云。惟查，兩造不爭執事實(二)所示存
        款憑條、匯款申請書，存款／匯款人均為被告，而非楊
        玉龍，已難認原告之主張為可信；且被告與楊玉龍固為
        夫妻，惟人格、對外法律關係各自獨立，於被告本身亦
        對原告負有債務之情形下，殊難想像被告以自己名義匯
        款至原告指定之還款帳戶，竟係為清償他人對原告之債
        務之情。從而被告主張匯款3 萬1 千元至林立敏帳戶係
        為清償系爭第1.2.3.4.項借款債務，為有理由，應可認
        定。
      準此，被告就系爭第1.2.3.4.項借款債務，已清償之金
        額應為13萬1 千元。
        （計算式：100,000+31,000=131,000）。
六、綜上，應認被告向原告借款之金額為47萬2 千元，被告則已
    清償其中13萬1 千元，尚餘34萬1 千元未清償。按借用人應
    於約定期限內，返還與借用物種類、品質、數量相同之物。
    未定返還期限者，借用人得隨時返還，貸與人亦得定一個月
    以上之相當期限，催告返還。民法第478 條定有明文。兩造
    就系爭第1.2.3.4.項借款之法律關係，除約定被告應於92年
    9 月25日、92年11月25日分別應清償10萬元（即系爭2 紙支
    票之發票日），其清償期均已屆至外，其餘部分並無證據足
    資證明兩造曾有清償期之約定，應認屬未定返還期限之消費
    借貸契約。而原告以本件訴訟起訴狀繕本請求被告清償，其
    繕本送達被告時距言詞辯論終結時已逾1 月，原告自得依民
    法第478 條規定，請求被告返還尚未清償之借款34萬1 千元
    ，原告該部分之請求應予准許；逾此範圍之請求，則屬無據
    ，應予駁回。
七、本判決第一項所命給付未逾50萬元，依據民事訴訟法第389
    條第1 項第5 款規定，應由本院依職權宣告假執行。
八、本件事證已臻明確，兩造其餘攻擊、防禦方法及訴訟資料，
    經本院悉予審酌後，認均無礙於本件之判斷，爰不一一論駁
    。
九、本件訴訟費用為第一審裁判費7,380 元，本院依職權命由被
    告負擔二分之一即3,690 元，其餘二分之一即3,690 元由原
    告負擔。
十、據上論結，本件原告之訴為一部有理由，一部無理由，依民
    事訴訟法第79條、第87條第1 項、第389 條第1 項第5 款，
    判決如主文。
中    華    民    國    97    年    7     月    11    日
                  民事第二庭  法  官  王怡雯
以上正本證明與原本無異。
如對本判決上訴，應於判決送達後20日內向本院提出上訴狀。
中    華    民    國    97    年    7     月    15    日
                              書記官  桂大永


司法院資訊處製作；財團法人民間司法改革基金會備份。
